---
title: "Analiza wyników w trójboju"
author: "Emil Olszewski, Jakub Kempa"
date: 2024-01-17
format: 
  html:
    page-layout: full
    grid:
      sidebar-width: 100px
      margin-width: 100px
      body-width: 1200px
editor: visual
---

# 1. Wstęp

Przedmiotem analizy są dane ze zbioru zawierającego informacje na temat trójboistów zrzeszonch w ramach federacji IPF. [Dane](https://gitlab.com/openpowerlifting/opl-data) zostały udostępnione na warunkach licencji **GNU AGPLv3.** Głównymi zmiennymi, które będą nas interesować są **AgeClass, Sex** (zmienne kategoryczne określające przedział wiekowy zawodnika oraz jego płeć) oraz zmienne ciągłe **BodyweightKg, TotalKg,** które wyrażają masę ciała zawodnika, oraz wynik całkowity będący sumą wyników w poszczególnych bojach (*przysiad ze stangą, wyciskanie na ławce* oraz *martwy ciąg)*.

## 1.1 Pytania badawcze

W ramach analizy postaramy się odpowiedzieć na następujące pytania:

1.  Czy istnieje zależność między wagą a wynikiem całkowitym?

2.  Jakie parametry opisują rozkłady poszczególnych zmiennych?

3.  W jaki sposób różnią się rozkłady wyniku oraz wagi w zależności od wieku i płci?

# 2. Ładowanie danych

Wpierw przystąpimy do załadowania potrzebnych bibliotek

```{r}
#| warning: false
library(tidyverse)
```

Teraz odczytamy dane z pliku csv.

```{r}
probka <- read.csv("../powerlifting.csv")
```

Będziemy poddawać analizie próbkę o długości 50 000 obserwacji.

```{r}
nrow(probka)
```

Tak się prezentuje 10 początkowych obserwacji

```{r}
head(probka)
```

## 2.1 Transformacje danych

Interesować nas będą tylko zmienne **AgeClass, "Sex"BodyWeightKg, Best3BenchKg, Best3DeadliftKg, Best3SquatKg, TotalKg**

```{r}

probka <- probka[, c("AgeClass", "Sex", "BodyweightKg", "TotalKg")]

summary(probka)
```

Napotykamy pierwszy problem. Wszystkie zmienne są typu `character`, gdy powinny być typu

-   `numeric` dla **BodyweightKg, Best3BenchKg, Best3SquatKg, Best3DeadliftKg, TotalKg**

-   `factor` dla **AgeClass** oraz **Sex**

Dokonajmy więc konwersji

```{r}
probka$BodyweightKg <- as.numeric(probka$BodyweightKg)
probka$TotalKg      <- as.numeric(probka$TotalKg)

probka$AgeClass     <- as.factor(probka$AgeClass)
probka$Sex          <- as.factor(probka$Sex)
```

```{r}
summary(probka)
```

Dokonamy teraz zmiany nazw kolumn na bardziej przystępne

```{r}
colnames(probka) <- c("wiek", "plec", "masa", "total")
head(probka)
```

Na sam koniec posortujemy jeszcze kolumnę wiek w kolejności rosnącej

# 3. Histogramy

```{r}
#| code-fold: true
#| warning: false
#| layout-ncol: 2

# Plot normalized histograms for each level of the "wiek" factor

ggplot(probka, aes(x = wiek, y = ..count.., fill = ..count..)) +
  geom_bar(color = "black", alpha = 0.7, position = "identity") +
  ggtitle("Histogram - Wiek") + 
  theme_minimal()

ggplot(probka, aes(x = plec, y = ..count.., fill = ..count..)) +
  geom_bar(color = "black", alpha = 0.7, position = "identity") +
  ggtitle("Histogram - Wiek") + 
  theme_minimal()

ggplot(probka, aes(x = masa, y = ..density.., fill = ..density..)) +
  geom_histogram(binwidth = 7, color = "black", alpha = 0.7, position = "identity") +
  ggtitle("Histogram - Masa") +
  theme_minimal() +
  scale_y_continuous(labels = scales::percent_format(scale = 1))

ggplot(probka, aes(x = total, y = ..density.., fill = ..density..)) +
  geom_histogram(binwidth = 20, color = "black", alpha = 0.7, position = "identity") +
  ggtitle("Histogram - Total") +
  theme_minimal() +
  scale_y_continuous(labels = scales::percent_format(scale = 1))

```

## 3.1. Rozkłady warunkowe 

Na wykresach poniżej znajdują się rozkłady zmiennych **Masa** oraz **Total** warunkowane zmienną **Płeć.** Z wykresów możemy zauważyć ewidentną **bimodalność** zmiennej **Total** dla określonej płci.

```{r}
#| code-fold: true
#| warning: false
#| layout-ncol: 2
ggplot(probka, aes(x = masa, y = ..density.., fill = ..density..)) +
  geom_histogram(binwidth = 7, color = "black", alpha = 0.7, position = "identity") +
  ggtitle("Histogram - Masa") +
  theme_minimal() +
  facet_grid(plec ~ ., scales = "free_y") +
  scale_y_continuous(labels = scales::percent_format(scale = 1))

ggplot(probka, aes(x = total, y = ..density.., fill = ..density..)) +
  geom_histogram(binwidth = 20, color = "black", alpha = 0.7, position = "identity") +
  ggtitle("Histogram - Total") +
  theme_minimal() +
  facet_grid(plec ~ ., scales = "free_y") +
  scale_y_continuous(labels = scales::percent_format(scale = 1))
```

Na poniższych wykresach pudełkowych przedstawione są rozkłady zmiennych **Masa** i **Total** warunkowane zmienną **Wiek.** Przypatrując się rozkładom zmiennej **Total** widzimy, że górne wąsy są znacznie dłuższe od dolnych oraz, że mediana jest bliżej pierwszego kwartyla. Dodatkowo różnice te zdają się narastać z wiekiem. Możemy zatem wywnioskować znaczną prawostronną skośność zmiennej **Total** warunkowanej **Wiekiem.** Dodatkowo skośność ta zwiększa się wraz ze wzrostem wieku.

Patrząc zaś na boxploty opisujące **masę** zawodnika widzimy wiele wartości skrajnych większych niż $Q_3 + 1,5\,\text{IQR}$ co jest przesłanką ku leptokurtyczności rozkładów warunkowych. Zjawisko to ma prostą interpretację. Otóż we wszystkich zawodach trójbojowych stosuje się **kategorie wagowe** aby zwodnicy konkurowali z rywalami do siebie podobnymi**.** Ostatnią kategorią są zazwykle kategorie typu 120+, 140+, które nie posiadają kresu górnego. Tym samym u tych zawodników optymalne jest posiadanie jak największej masy ciała aby zyskać przewagę nad rywalami. Powoduje to częste występowanie wartości skrajnych. Z wykresu widzimy, że intensywność obserwacji wartości skrajnych jest największa u młodszych zawodników, mniej więcej do 35-tego roku życia. To również ma oczywistą interpretację. Zawodnikom młodszym łatwiej jest niż starszym nabrać duże ilości masy ciała jednocześnie zachowując odpowiednią atletyczność celem uzyskiwania jak najlepszych wyników.

```{r}
#| code-fold: true
#| warning: false
#| layout-ncol: 2
ggplot(probka, aes(x = wiek, y = masa, fill = wiek)) +
  geom_boxplot() +
  ggtitle("Wykresy pudełkowe masy warunkowanej wiekiem") +
  theme_minimal()

ggplot(probka, aes(x = wiek, y = total, fill = wiek)) +
  geom_boxplot() +
  ggtitle("Wykresy pudełkowe wyniku total warunkowanego wiekiem") +
  theme_minimal()
```

# 4. Analiza zależności
