---
title: "Analiza wyników w trójboju siłowym \n Raport 1. Pakiety statystyczne"
author: "Emil Olszewski, Jakub Kempa"
date: 2024-01-17
format: 
  pdf:
    keep-tex: true
    include-in-header: 
       text: |
         \usepackage{fvextra}
         \DefineVerbatimEnvironment{Highlighting}{Verbatim}{breaklines,commandchars=\\\{\}}
include-before-body:
  text: |
    \RecustomVerbatimEnvironment{verbatim}{Verbatim}{
      showspaces = false,
      showtabs = false,
      breaksymbolleft={},
      breaklines
      % Note: setting commandchars=\\\{\} here will cause an error 
    }
knitr:
  opts_chunk:
    fig.align: center
editor: visual
---

# 1. Wstęp

Przedmiotem analizy są dane ze zbioru zawierającego informacje na temat trójboistów zrzeszonch w ramach federacji IPF. [Dane](https://gitlab.com/openpowerlifting/opl-data) zostały udostępnione na warunkach licencji **GNU AGPLv3.** Głównymi zmiennymi, które będą nas interesować są **AgeClass, Sex** (zmienne kategoryczne określające przedział wiekowy zawodnika oraz jego płeć) oraz zmienne ciągłe **BodyweightKg, TotalKg,** które wyrażają masę ciała zawodnika, oraz wynik całkowity będący sumą wyników w poszczególnych bojach (*przysiad ze stangą, wyciskanie na ławce* oraz *martwy ciąg)*.

## 1.1 Opis zmiennych

-   **AgeClass (Wiek)-** zmienna kateogryczna reprezentująca przedziały wiekowe według, których klasyfikowani są zawodnicy. Przyjmuje wartość najmniejszą **5-12** oraz największą **80+**

-   **Sex (Płeć)-** zmienna kategoryczna określająca płeć zawodnika.

-   **BodyweightKg (Masa)-** zmienna reprezentująca masę ciała zawodnika w kilogramach. Masa ciała jest istotnym parametrem w trójboju siłowym, ponieważ klasyfikuje zawodników w odpowiednie kategorie wagowe i może wpływać na ich wydajność w zawodach.

-   **TotalKg (Wynik) -** zmienna ta odnosi się do sumy maksymalnych ciężarów, które zawodnik podniósł w trzech bojach: *przysiadzie ze sztangą, wyciskaniu na ławce leżąc oraz martwym ciągu.* Jest to główny wskaźnik wydajności w trójboju siłowym, odzwierciedlający siłe i umiejętności zawodnika. W dalszej części raportu będdziemy używać określeń takich jak **Wynik sumaryczny, całkowity, total.**

## 1.2 Pytania badawcze

W ramach analizy postaramy się odpowiedzieć na następujące pytania:

1.  Czy istnieje zależność między wagą a wynikiem całkowitym?

2.  Jakie parametry opisują rozkłady poszczególnych zmiennych?

3.  W jaki sposób różnią się rozkłady wyniku oraz wagi w zależności od wieku i płci?

# 2. Ładowanie danych

Wpierw przystąpimy do załadowania potrzebnych bibliotek

```{r}
#| warning: false
library(tidyverse)
library(knitr)
library(e1071)
```

Teraz odczytamy dane z pliku csv.

```{r}
probka <- read.csv("../powerlifting.csv")
```

Będziemy poddawać analizie próbkę o długości 49 999 obserwacji.

```{r}
nrow(probka)
```

Tak się prezentuje 10 początkowych obserwacji

```{r}
head(probka)
```

## 2.1 Transformacje danych

Interesować nas będą tylko zmienne **AgeClass, Sex, BodyweightKg, TotalKg**

```{r}

probka <- probka[, c("AgeClass", "Sex", "BodyweightKg", "TotalKg")]

summary(probka)
```

Napotykamy pierwszy problem. Typy niektórych zmiennych są nieodpowiednie. Prawidłowe typy to

-   `numeric` dla **BodyweightKg, TotalKg**

-   `factor` dla **AgeClass** oraz **Sex**

Dokonajmy więc konwersji

```{r}
probka$BodyweightKg <- as.numeric(probka$BodyweightKg)
probka$TotalKg      <- as.numeric(probka$TotalKg)

probka$AgeClass     <- as.factor(probka$AgeClass)
probka$Sex          <- as.factor(probka$Sex)
```

```{r}
summary(probka)
```

Dokonamy teraz zmiany nazw kolumn na bardziej przystępne

```{r}
colnames(probka) <- c("wiek", "plec", "masa", "total")
head(probka)
```

Nasze dane mają również rekordy z brakiem danych, zatem kolejnym krokiem jest usunięcie wierszy, w których takie braki się pojawiają.

```{r}
probka <- probka %>% drop_na()
```

Dzięki temu otrzymujemy zestaw danych, który swobodnie może być poddawanym analizom.

# 3. Analiza jednowymiarowa

W tej części zajmiemy się analizą statystyczną wybranych przez nas kategorii. Zmienne kategoryczne mają ograniczone możliwości co do analizy, dlatego ograniczymy się do histogramu i przedstawienia liczności.

## 3.1 Zmienna: *Płeć*

Dla tej zmiennej występują tylko dwie wartości *M, F*, oznaczające płeć zawodnika/zawodniczki. Przewaga mężczyzn nie jest zaskakująca.

```{r}
#| code-fold: true
#| warning: false
#| layout-ncol: 2
#| fig-cap: "Histogram zmiennej - Płeć"
#| tbl-cap: "Tabela przedstawiająca liczność i procent pod względem płci"


ggplot(probka, aes(x = plec, y = ..count.., fill = ..count..)) +
  geom_bar(color = "black", alpha = 0.7, position = "identity") +
  ggtitle("Histogram - Płeć") + 
  theme_minimal()



plec <- table(probka$plec)
procent_danych <-  round(prop.table(plec) * 100, digits=2)
stats <- data.frame(Plec = as.character(names(plec)), Licznosc = as.numeric(plec), Procent = as.numeric(procent_danych))

knitr::kable(stats)
```

## 3.2 Zmienna: *Kategoria wiekowa*

Występuje tutaj 16 różnych wartości, przypisujących danego zawodnika do danej kategorii. Najwięcej osób startuje w kategorii wiekowej *24-34*, co stanowi ok. 29% wszystkich zawodników. Kategorię *80-999* należy rozumieć jako osoby w wieku $\ge 80$

```{r}
#| code-fold: true
#| warning: false
#| layout-ncol: 2
#| fig-cap: "Histogram zmiennej - Kategoria wiekowa"
#| tbl-cap: "Tabela przedstawiająca liczność i procent dla danej kategorii wiekowej"

desired_order = c("5-12", "13-15", "16-17", "18-19", "20-23", "24-34", "35-39", "40-44", "45-49", "50-54", "55-59", "60-64", "65-69", "70-74", "75-79", "80-999")

ggplot(probka, aes(x = wiek, y = ..count.., fill = ..count..)) +
  geom_bar(color = "black", alpha = 0.7, position = "identity") +
  labs(title = "Histogram - Wiek", x = "wiek", y = "ilość") +
  scale_x_discrete(limits = desired_order) + 
  theme_minimal()

wiek_ilosc <- table(probka$wiek)
procent_danych <-  round(prop.table(wiek_ilosc) * 100, digits=2)
stats <- data.frame(Wiek = as.character(names(wiek_ilosc)), Licznosc = as.numeric(wiek_ilosc), Procent = as.numeric(procent_danych))

knitr::kable(stats)

```

## 3.3 Zmienna: *Waga zawodnika*

Dla tej zmiennej ciągłej można już przeprowadzić szereg analiz statystycznych oraz narysować wykres pudełkowy.

```{r}
#| code-fold: true
#| fig-cap: "Wykresy dla zmiennej Masa"
#| fig-subcap: ["Histogram", "Boxplot"]
#| layout-ncol: 2

ggplot(probka, aes(x = masa, y = ..density.., fill = ..density..)) +
  geom_histogram(binwidth = 7, color = "black", alpha = 0.7, position = "identity") +
  ggtitle("Unormowany histogram - Masa zawodnika") +
  theme_minimal() +
  scale_y_continuous(labels = scales::percent_format(scale = 1))

ggplot(probka, aes(y = masa)) +
  geom_boxplot() +
  ggtitle("Wykres pudełkowy masy") +
  theme_minimal()

```

Na histogramie widzimy, że jest on prawostronnie skośny i prawie symetryczny. Ponadto zarówno histogram, jak i wykres pudełkowy wykazują dużą obecność tzw. outliersów, czyli wartości odstających, wywołanych niskim rozstępem międzykwartylowym. Wysoka intensywność występowania wartości skrajnych może sugerować dodatnią kurtozę nadwyżkową. Poniżej w tabeli przedstawione są podstawowe statystki dla tej zmiennej.

```{r}
#| code-fold: true
#| warning: false
#| tbl-cap: "Tabela przedstawiająca zbiór wartości poszczególnych statystyk"


summary_df <- data.frame(
  Statystyki = c("Minimum", "Pierwszy kwartyl", "Mediana", "Srednia", "Trzeci kwartyl", "Rozstep miedzykwartylowy", "Maximum", "Wariancja", "Skosnosc", "Kurtoza nadwyżkowa"),
  Wartosci = c(min(probka$masa), quantile(probka$masa, 0.25), median(probka$masa), mean(probka$masa), quantile(probka$masa, 0.75), IQR(probka$masa), max(probka$masa), var(probka$masa), skewness(probka$masa), kurtosis(probka$masa))
)

knitr::kable(summary_df)
```

Wartość mediany jest zbliżona do wartości średniej, co wskazuje na dość dużą symetryczność rozkładu. Brak ich pokrycia wynika z istnienia wartości odstających. Skośność większa od 0 wskazuje na prawoskośność, co zgadza się z wnioskami odnośnie histogramu oraz jego wyglądem. Kurtoza nadwyżkowa większa od 0 oznacza, że rozkład jest leptokurtyczny. Istnieje jednak wiele podobieństw pomiędzy rozkładem mas zawodników oraz rozkładem normalnym. Rozbieżność występuje prawdopodobnie ze względu na niestandardowe warunki, którymi są zawody w trójboju siłowym. Zbiorem danych są sportowcy, a nie losowa grupa ludzi, przez co rozkład masy zawodników może bardziej różnić się od rozkładu normalnego, niż losowa próba z populacji.

## 3.4 Zmienna: *Total*

Dla tej zmiennej ciągłej również możemy narysować histogram, wykres pudełkowy oraz policzyć wartości wybranych statystyk.

```{r}
#| code-fold: true
#| warning: false
#| layout-ncol: 2
#| fig-cap: "Wykresy dla zmiennej Total"
#| fig-subcap: ["Histogram", "Boxplot"]

ggplot(probka, aes(x = total, y = ..density.., fill = ..density..)) +
  geom_histogram(binwidth = 20, color = "black", alpha = 0.7, position = "identity") +
  ggtitle("Unormowany histogram - Suma wszystkich podniesionych ciężarów") +
  theme_minimal() +
  scale_y_continuous(labels = scales::percent_format(scale = 1))

ggplot(probka, aes(y = total)) +
  geom_boxplot() +
  ggtitle("Wykres pudełkowy wyniku total") +
  theme_minimal()

```

Na boxplocie widzimy znacznie mniej wartości odstających, niż dla zmiennej **masa**. Jest to spowodowane większą koncentracją danych i zwiększeniem rozstępu międzykwartylowego - zawodnicy są na podobnym poziomie, z pojedynczymi jednostkami wybitnymi. Histogram przypomina rozkład prawoskośny i jest niesymetryczny ze względu na swoje dwa *szczyty.*

```{r}
#| code-fold: true
#| tbl-cap: "Tabela przedstawiająca zbiór wartości poszczególnych statystyk"

summary_df <- data.frame(
  Statystyki = c("Minimum", "Pierwszy kwartyl", "Mediana", "Srednia", "Trzeci kwartyl", "Rozstep miedzykwartylowy", "Maximum", "Wariancja", "Skosnosc", "Kurtoza nadwyżkowa"),
  Wartosci = c(min(probka$total), quantile(probka$total, 0.25), median(probka$total), mean(probka$total), quantile(probka$total, 0.75), IQR(probka$total), max(probka$total), var(probka$total), skewness(probka$total), kurtosis(probka$total))
)
knitr::kable(summary_df)
```

Wartość mediany jest ponownie zbliżona do średniej, jednak wygląd histogramu wyklucza symetryczność rozkładu. Skośność, podobnie jak dla **masy** jest większa od 0, potwierdzając prawoskośność. Kurtoza nadwyżkowa tym razem spada poniżej zera, co oznacza platykurtyczność. W wypadku tych danych można odrzucić hipotezę o podobieństwie do rozkładu normalnego. Powodów może być kilka, przy czym najbardziej przekonującym jest zróżnicowanie. Wybieramy spośród sportowców, którzy mają różne programy treningowe, różne możliwości fizyczne, podantości na kontuzje, zdolności. Dodatkowo analizujemy tylko i wyłącznie tych, którzy konkurują w podnosieniu ciężarów. Prawdopodobnie inaczej wyglądałby wykres, gdyby móc przeanalizować dane dla *wszystkich* trójboistów - znacznie inaczej, gdyby przeanalizować również dane ludzi, którzy trójboju nie trenują. Ponadto dłuższy jest prawy ogon, ponieważ w trójboju raczej częściej będą zdarzać się jednostki wybitne, niż tragiczne. Wszyscy zadownicy są na podobnym poziomie, a jeśli już zdarzy się jakaś wartość odstająca, to raczej będzie lepsza od reszty, niż gorsza.

# 4. Rozkłady warunkowe

## 4.1. Rozkłady zmiennych warunkowane płcią

Na wykresach poniżej znajdują się rozkłady zmiennych **Masa** oraz **Total** warunkowane zmienną **Płeć.** Z wykresów możemy zauważyć ewidentną **bimodalność** zmiennej **Total** dla określonej płci.

```{r}
#| code-fold: true
#| warning: false
#| layout-ncol: 2
#| fig-cap: "Histogramy masy zawodnika i jego wyniku dla poszczególnych płci"
#| fig-subcap: ["Masa", "Total"]
ggplot(probka, aes(x = masa, y = ..density.., fill = ..density..)) +
  geom_histogram(binwidth = 7, color = "black", alpha = 0.7, position = "identity") +
  ggtitle("Histogram - Masa") +
  theme_minimal() +
  facet_grid(plec ~ ., scales = "free_y") +
  scale_y_continuous(labels = scales::percent_format(scale = 1))

ggplot(probka, aes(x = total, y = ..density.., fill = ..density..)) +
  geom_histogram(binwidth = 20, color = "black", alpha = 0.7, position = "identity") +
  ggtitle("Histogram - Total") +
  theme_minimal() +
  facet_grid(plec ~ ., scales = "free_y") +
  scale_y_continuous(labels = scales::percent_format(scale = 1))
```

## 4.2. Rozkłady zmiennych warunkowane wiekiem.

Na poniższych wykresach pudełkowych przedstawione są rozkłady zmiennych **Masa** i **Total** warunkowane zmienną **Wiek.**

```{r}
#| code-fold: true
#| warning: false
#| layout-ncol: 2
#| fig-cap: "Wykresy pudełkowe masy zawodnika i jego wyniku dla poszczególnych przedziałów"
#| fig-subcap: ["Masa", "Total"]
ggplot(probka, aes(x = wiek, y = masa, fill = wiek)) +
  geom_boxplot() +
  ggtitle("Wykresy pudełkowe masy warunkowanej wiekiem") +
  scale_x_discrete(limits = desired_order) + 
  theme_minimal()

ggplot(probka, aes(x = wiek, y = total, fill = wiek)) +
  geom_boxplot() +
  ggtitle("Wykresy pudełkowe wyniku total warunkowanego wiekiem") +
  scale_x_discrete(limits = desired_order) + 
  theme_minimal()
```

### 4.2.1. Wynik total a wiek.

Przypatrując się rozkładom zmiennej **Total** widzimy, że górne wąsy są znacznie dłuższe od dolnych oraz, że mediana jest bliżej pierwszego kwartyla. Dodatkowo różnice te zdają się narastać z wiekiem. Możemy zatem wywnioskować znaczną prawostronną skośność zmiennej **Total** warunkowanej **Wiekiem.** Dodatkowo skośność ta zwiększa się wraz ze wzrostem wieku. Potwierdza się to w danych z poniższej tabeli.

```{r}
#| code-fold: true
#| tbl-cap: "Tabela przedstawiająca skośność i kurtozę rozkładu wyniku total warunkowanego wiekiem"

wiek_ilosc <- table(probka$wiek)

stats <- probka %>% group_by(wiek) %>% summarize(Skosnosc = skewness(total), Kurtoza_nadwyzkowa = kurtosis(total))

knitr::kable(stats)
```

### 4.2.2. Masa a wiek.

Patrząc zaś na boxploty opisujące **masę** zawodnika widzimy wiele wartości skrajnych większych niż $Q_3 + 1,5\,\text{IQR}$ co jest przesłanką ku leptokurtyczności rozkładów warunkowych. Potwierdza się to w poniższej tabeli. Zjawisko to ma prostą interpretację. Otóż we wszystkich zawodach trójbojowych stosuje się **kategorie wagowe** aby zwodnicy konkurowali z rywalami do siebie podobnymi**.** Ostatnią kategorią są zazwykle kategorie typu 120+, 140+, które nie posiadają kresu górnego. Tym samym u tych zawodników optymalne jest posiadanie jak największej masy ciała aby zyskać przewagę nad rywalami. Powoduje to częste występowanie wartości skrajnych. Z wykresu widzimy, że intensywność obserwacji wartości skrajnych jest największa u młodszych zawodników, mniej więcej do 35-tego roku życia. To również ma oczywistą interpretację. Zawodnikom młodszym łatwiej jest niż starszym nabrać duże ilości masy ciała jednocześnie zachowując odpowiednią atletyczność celem uzyskiwania jak najlepszych wyników.

```{r}
#| code-fold: true
#| tbl-cap: "Tabela przedstawiająca skośność i kurtozę rozkładu masy warunkowanego wiekiem"

wiek_ilosc <- table(probka$wiek)

stats <- probka %>% group_by(wiek) %>% summarize(Skosnosc = skewness(masa), Kurtoza_nadwyzkowa = kurtosis(masa))

knitr::kable(stats)
```

# 5. Analiza zależności

## 5.1 Zależność pomiędzy masą a wynikiem total.

```{r}
#| code-fold: true
#| warning: false
#| fig-cap: "Wykres rozproszenia wyniku total względem masy"

ggplot(probka, aes(x = masa, y = total, color = plec)) +
  geom_point(size = 1) +
  labs(title = "Wykres rozproszenia ",
       x = "masa", y = "total", color = "płeć") +
  theme_minimal()
```

Celem lepszej analizy zależności dokonamy teraz uśrednienia zmiennej **Total** po zawodnikach tej samej płci o tej samej masie.

```{r}
#| code-fold: true
#| warning: false
#| fig-cap: "Wykres rozproszenia po uśrednieniu po masie" 
probka_mean <- probka %>%
  group_by(masa, plec) %>%
  mutate(mean_total = mean(total))

# Keep only unique values of "masa"
probka_mean_unique <- probka_mean %>%
  distinct(masa, .keep_all = TRUE)

# Scatter plot with color by "plec" and mean points
ggplot(probka_mean_unique, aes(x = masa, y = mean_total, color = plec)) +
  geom_point(size = 3) +
  labs(title = "Scatter Plot of masa vs mean_total",
       x = "masa", y = "mean_total", color = "Gender") +
  theme_minimal()
```

Współczynniki korelacji pearsona dla całej populacji oraz dla każdej płci z osobna prezentują się następująco.

```{r}
#| code-fold: true
cor_by_plec <- probka_mean_unique %>%
  group_by(plec) %>%
  summarize(correlation = cor(masa, total, use = "complete.obs"))

# Calculate correlation for the entire data frame
cor_total <- cor(probka_mean_unique$masa, probka_mean_unique$total, use = "complete.obs")

# Print the results
cat("Korelacja pomiędzy masą a wynikiem dla każdej z płci:\n")
print(cor_by_plec)

cat("Korelacja pomiędzy masą a wynikiem dla całej próbki:\n")
print(cor_total)
```

Na podstawie powyższych wartości można stwierdzić, że istnieją przesłanki ku stwierdzeniu dodatniej korelacji pomiędzy masą ciała zawodnika a jego wynikami siłowymi niezależnie od płci.

# 6. Podsumowanie

W wyniku powyższej analizy doszliśmy do następujących wniosków

-   Rozkłady wyników siłowych dla poszczególnych płci cechują się **bimodalnością.** Nie byliśmy w stanie stwierdzić z czego ona wynika lecz przypuszczamy, że może mieć związek z grupą zawodników, którym nie udało się uzyskać poprawnego podejścia do któregoś z bojów przez co uzyskali oni wynik znacznie niższy niż większość.

-   Rozkłady masy zawodnika w niskich klasach wiekowych cechują się **leptokurtycznością i prawoskośnością.** Obserwujemy wiele wartości skrajnych oraz prawy ogon jest o wiele dłuższy od lewego. Zawodnikom młodym o wiele łatwiej jest utrzymywać wysoką masę ciała jednocześnie uzyskując dobre wyniki siłowe. **Stanowi to przesłankę ku dodatniej korelacji wyników siłowych i masy ciała.**

-   Rozkłady warunkowe wyników total cechują się **skośnością prawostronną,** która zwiększa się wraz z wiekiem. Również od pewnego momentu (**20-23)** wraz z wiekiem **maleje mediana.** Można więc pokusić się o stwierdzenie, że wtedy największa ilość zawodników przeżywa swój szczyt możliwości.

-   Masa zawodnika i jego osiągi siłowe są **dodatnio skorelowane.** Zgadza się to z naszą intuicją jak i poprzednimi obserwacjami. Uzasadnia to również dzielenie zawodników na kategorie wagowe jak ma to miejsce w przypadku większości zawodów.
