---
title: "Analiza wyników w trójboju"
author: "Emil Olszewski, Jakub Kempa"
date: 2024-01-17
format: html
editor: visual
---

# 1. Wstęp

Przedmiotem analizy są dane ze zbioru zawierającego informacje na temat trójboistów zrzeszonch w ramach federacji IPF. [Dane](https://gitlab.com/openpowerlifting/opl-data) zostały udostępnione na warunkach licencji **GNU AGPLv3.** Głównymi zmiennymi, które będą nas interesować są **Age, Sex** (zmienne kategoryczne określające wiek i płeć zawodnika) oraz zmienne ciągłe **BodyweightKg, Best3BenchKg, Best3SquatKg, Best3DeadliftKg** i **TotalKg,** które wyrażają masę ciała zawodnika, wyniki w poszcególnych bojach (wyciskanie na ławce, przysiad ze sztangą oraz martwy ciąg), jak i wynik całkowity.

## 1.1 Pytania badawcze

W ramach analizy postaramy się odpowiedzieć na następujące pytania:

1.   Czy istnieje zależność między wagą a wynikami w poszczególnych bojach?

2.   Jakie parametry opisują rozkłady poszczególnych zmiennych?

3.   W jaki sposób różnią się rozkłady wyników oraz wagi w zależności od płci?

## Ładowanie danych 

Wpierw przystąpimy do załadowania potrzebnych bibliotek

```{r}
#| echo: false
library(tidyverse)
library(readxl)
```

You can add options to executable code like this

```{r}
dane <- read_excel("./dane.xlsx")
```

Jak widać mamy doczynienia z bardzo dużym zbiorem danych.

```{r}
dim(dane)
```

Tym samym w celu dalszej analizy wygenerujemy losową próbkę o długości 5000

```{r}
probka <- sample_n(dane, 5000)
```

Tak się prezentuje 10 początkowych obserwacji

```{r}
head(probka)
```

Interesować nas będą tylko zmienne **Age, Sex, BodyWeightKg, Best3BenchKg, Best3DeadliftKg, Best3SquatKg, TotalKg**

```{r}

probka <- probka[, c("Age", "Sex", "BodyweightKg", "Best3BenchKg", "Best3SquatKg", "Best3DeadliftKg", "TotalKg")]

summary(probka)
```

Napotykamy pierwszy problem. Wszystkie zmienne są typu `character`, gdy powinny być typu

-   `numeric` dla **Age, BodyweightKg, Best3BenchKg, Best3SquatKg, Best3DeadliftKg, TotalKg**

-   `factor` dla **Sex**

Dokonajmy więc konwersji

```{r}
probka$Age             <- as.numeric(probka$Age)
probka$BodyweightKg    <- as.numeric(probka$Age)
probka$Best3BenchKg    <- as.numeric(probka$Best3BenchKg)
probka$Best3SquatKg    <- as.numeric(probka$Best3SquatKg)
probka$Best3DeadliftKg <- as.numeric(probka$Best3DeadliftKg)
probka$TotalKg         <- as.numeric(probka$TotalKg)

probka$Sex             <- as.factor(probka$Sex)
```

```{r}
summary(probka)
```
